【裁判字號】    98,訴,116
【裁判日期】    980625
【裁判案由】    台灣地區與大陸地區人民關係條例
【裁判全文】
臺灣臺北地方法院刑事判決               98年度訴字第116號
公  訴  人  臺灣臺北地方法院檢察署檢察官
被      告  甲○○
上列被告因臺灣地區與大陸地區人民關係條例等案件，經檢察官
提起公訴（96年度偵字第8408號），於本院準備程序進行中，被
告先就被訴事實為有罪之陳述，經合議庭裁定由受命法官獨任進
行簡式審判程序，判決如下：
    主  文
甲○○連續違反臺灣地區與大陸地區人民關係條例第拾伍條第壹
款使大陸地區人民非法進入臺灣地區之規定，處有期徒刑壹年貳
月，減為有期徒刑柒月。
    事  實
一、甲○○明知大陸地區女子陳瑛達、史滿紅、王蘇兒、趙玉燕
    （下稱陳瑛達等4 人），並無與臺灣地區男子結婚之真意，
    僅欲藉結婚名義來臺工作，竟基於使大陸地區人民非法進入
    臺灣地區及行使使公務員登載不實文書之概括犯意，自民國
    92年1 月起，連續安排陳瑛達等4 人分別與臺灣地區男子陳
    進安、陳金石、黃銘宗及甲○○自己，於92年1 月、10月間
    在大陸地區（如附表所示時間、地點）辦理公證結婚，並取
    得大陸地區之結婚公證書後，甲○○、陳進安、陳金石、黃
    銘宗即返台，前往各人戶籍所在地之桃園縣蘆竹鄉戶政事務
    所、臺北市士林區戶政事務所、宜蘭縣壯圍鄉戶政事務所，
    連續於附表所示時間，持前揭大陸地區結婚公證書申請辦理
    結婚戶籍登記，使各該戶政事務所不知情之承辦人員僅形式
    上審核結婚公證書，未經實質審查，即於附表所示時間，將
    陳進安「民國92年3 月21日與大陸地區人民陳瑛達結婚」、
    陳金石「民國92年1 月24日與大陸地區人民史滿紅結婚」、
    甲○○「民國92年10月15日與大陸地區人民王蘇兒結婚」、
    黃銘宗「民國92年10月1 日與大陸地區人民趙玉燕結婚」等
    不實事項，分別登載於職務上所掌陳進安、陳金石、甲○○
    、黃銘宗之電腦戶籍登記簿公文書上，足生損害於戶政機關
    對於戶籍管理之正確性。甲○○復明知前揭4 對男女間並無
    真實婚姻關係，竟連續於附表所示時間，由陳進安、陳金石
    、甲○○、黃銘宗以配偶身分，填載陳瑛達、史滿紅、王蘇
    兒、趙玉燕之大陸地區人民進入臺灣地區保證書，而擔任陳
    瑛達等4 人進入臺灣地區之保證人，分別前往渠戶籍地管轄
    之桃園縣警察局大園分局蘆竹分駐所、臺北市政府警察局士
    林分局後港派出所、臺北市政府警察局中山分局圓山派出所
    ，連續使該管警員未經實質審查，即在保證書簽註意見欄登
    載「經詢保證人陳進安稱：渠與被保人陳瑛達係夫妻關係，
    願意完全負起保證人責任」、「經詢保證人陳金石稱：渠與
    被保人史滿紅係夫妻關係，願意完全負起保證人責任」、「
    經詢保證人甲○○稱：渠與被保人王蘇兒係夫妻關係，願意
    完全負起保證人責任」、「經詢保證人黃銘宗稱：渠與被保
    人趙玉燕係夫妻關係，願意完全負起保證人責任」等不實內
    容，而為對保之證明，亦足生損害於警方對於大陸地區人民
    在臺生活之管理。繼取得前揭登載不實結婚登記之戶籍謄本
    及警員保證書後，甲○○再以「探親」名義，連續於附表所
    示時間，持向內政部入出國及移民署（更名前為內政部警政
    署入出境管理局，下稱移民署，址設臺北市○○區○○街15
    號）辦理陳瑛達、史滿紅、王蘇兒、趙玉燕等大陸地區女子
    來台探親居留之申請，使陳瑛達等4 人取得臺灣地區旅行證
    ，以此非法方式使陳瑛達於92年5 月16日、史滿江於93年1
    月27日、王蘇兒於93年4 月21日進入臺灣地區，但趙玉燕因
    未通過移民署官員之面談，而未經准許入境（詳如附表所示
    ）。
二、案經臺灣臺北地方法院檢察署檢察官簽分及內政部警政署入
    出國移民署移請檢察官偵查起訴，於本院準備程序進行中，
    甲○○先就被訴事實為有罪之陳述，經合議庭裁定由受命法
    官獨任進行簡式審判程序。
    理  由
一、訊據被告甲○○坦承協助大陸地區女子陳瑛達、史滿紅、王
    蘇兒、趙玉燕，以與臺灣地區男子假結婚之方式，進入臺灣
    地區（見96年度偵字第8408號卷一第63、71頁、本院卷第30
    頁反面、第32頁），並經證人陳進安、黃銘宗、陳金石證實
    係被告協助辦理陳瑛達、趙玉燕、史滿紅來台事宜，其中陳
    進安則稱陳瑛達來台後，經常行蹤不明，無法聯繫等情（見
    96年度偵字第8408號卷二第23、26頁、卷一第13、82頁、卷
    一第23、79頁）；又證人陳文正即藝誠卡拉OK店（址設臺北
    市中山區○○○路85巷60號）負責人亦自承：史滿紅來台後
    ，在其店內非法打工為警查獲之事實（見史滿紅卷第14、12
    5 頁），堪以佐證渠等間並無實質婚姻關係；復有陳瑛達等
    4 人之大陸地區人民進入臺灣地區旅行證申請書、結婚公證
    書、戶籍謄本、大陸地區人民進入臺灣地區保證書、宜蘭縣
    警察局礁溪分局94年5 月10日查訪紀錄表、94年5 月20日黃
    銘宗訪談紀錄表、陳金石、史滿紅面談結果建議表、95年5
    月29日史滿紅、陳金石面談紀錄、95年4 月18日史滿紅、陳
    金石面談紀錄、94年7 月3 日北市警中分督字第0936582680
    0 號函、面談結果建議表、臺北縣政府警察局蘆洲分局94年
    2 月3 日北縣警蘆字第0940003936號函、被告之代辦委託書
    附卷足憑（見96年度偵字第8408號卷二第14至15、18、19頁
    ；趙玉燕卷第69至70、3 、12、14、104 、108 頁；史滿紅
    卷第10至11、13至16、17至20、27至29、30至32、35、9 、
    35、86至87、44頁；王蘇兒卷第1 、2 、7 、15頁）。是被
    告任意性之自白，有上開各項證據足資佐證，堪認與事實相
    符，可以採信。綜上，本案事證明確，被告以登載不實之結
    婚登記，以使大陸地區人民非法進入臺灣地區之4 犯行，洵
    堪認定，應予依法論罪科刑。
二、論罪科刑之依據：
  (一)新舊法之比較：
  (1)查被告行為後，刑法於94年1 月7 日修正通過、於94年2 月
    2 日公布、於95年7 月1 日施行，其中刪除刑法第56條連續
    犯之規定，並修正第2 條、第25條、第26條、第33條、第55
    條後段牽連犯等規定。按行為後法律有變更者，適用行為時
    之法律，但行為後之法律有利於行為人者，適用最有利於行
    為人之法律，現行刑法第2 條第1 項訂有明文。此條規定乃
    與刑法第1 條罪刑法定主義契合，而貫徹法律禁止溯及既往
    原則，係規範行為後法律變更所生新舊法律比較適用之準據
    法，有最高法院95年5 月23日95年度第8 次刑庭會議決議可
    參，是刑法第2 條本身雖經修正，但刑法第2 條本身尚無比
    較新舊法之問題，先予辨明。又以本次刑法修正之比較新舊
    法，應就罪刑有關之共犯、未遂犯、想像競合犯、牽連犯、
    連續犯、結合犯，以及累犯加重、自首減輕暨其他法定加減
    原因（如身分加減）與加減例等一切情形，綜其全部罪刑之
    結果而為比較，又從刑附屬於主刑，除法律有特別規定者外
    ，依主刑所適用之法律，最高法院95年5 月23日著有95年度
    第8 次刑庭會議決議可資參照。經查：
  1.刑法第214 條使公務員登載不實之文書罪所得科處之罰金刑
    ，因修正後刑法第33條第5 款修正為：「主刑之種類如下：
    五、罰金：新臺幣1 千元以上，以百元計算之」，是依修正
    後之法律，前述犯罪所得科處之罰金刑最高刑維持不變，最
    低刑則提高為新臺幣1 千元，因此，比較上述修正前、後之
    刑罰法律，適用被告行為時之法律，並無不利。
  2.刑法第25條、第26條未遂犯之規定，就刑法第25條第1 項關
    於「已著手於犯罪行為之實行而不遂者，為未遂犯」之規定
    並未修正，而同條第2 項於94年2 月2 日修正公布前之規定
    為：「未遂犯之處罰，以有特別規定者，為限」，修正後則
    為：「未遂犯之處罰，以有特別規定者為限，並得按既遂犯
    之刑減輕之」，另刑法第26條修正前為：「未遂犯之處罰，
    得按既遂犯之刑減輕之。但其行為不能發生犯罪之結果，又
    無危險者，減輕或免除其刑」，修正後則為：「行為不能發
    生犯罪之結果，又無危險者，不罰」，是除不能未遂犯修正
    為不罰以外，僅條文條項之移列，僅屬文字修正。查本案被
    告如附表編號４所示之行為，因移民署官員起疑，故未至使
    趙玉燕進入臺灣地區之結果，其未遂型態既非不能未遂犯，
    則本件毋論適用修正前或後之刑法第25條規定，並無不利於
    被告，依最高法院95年度第21次刑事庭會議決議，自無比較
    新舊法之必要，應逕適用修正後刑法第25條第1 項、第2 項
    規定論處。
  3.又刑法第56條連續犯之規定於94年2 月2 日修正公布刪除，
    是於新法修正施行後，被告如附表所示使大陸地區人民非法
    進入臺灣地區及行使使公務員登載不實之戶籍登記簿、保證
    書等數行為，即須分論併罰。此刪除雖非犯罪構成要件之變
    更，但顯已影響行為人刑罰之法律效果，自屬法律有變更，
    依新法第2 條第1 項規定，比較新、舊法結果，仍應適用較
    有利於被告行為時法律即舊法論以連續犯，此亦有最高法院
    95年度第8 次刑事庭會議決議參照。
  4.再查刑法第55條後段關於牽連犯規定亦於94年2 月2 日修正
    刪除，是於新法修正施行後，被告所為前揭連續使大陸地區
    人民非法進入臺灣地區之犯行、連續行使使公務員登載不實
    之犯行，須分論併罰。因此，比較修正前、後刑法之規定，
    修正後之規定對於被告較為不利，故依刑法第2 條第1 項前
    段之規定，自應適用被告行為時且較有利於被告之法律，即
    修正前刑法第55條後段之規定，從較重之使大陸地區人民非
    法進入臺灣地區罪予以論處。
  5.經綜合上述各條文修正前、後之比較，揆諸前揭最高法院決
    議及修正後刑法第2 條第1 項前段、後段規定之「從舊、從
    輕」原則，除未遂犯部分應逕適用修正後刑法第25條規定外
    ，其餘關於罰金刑、連續犯、牽連犯部分，均應適用被告行
    為時之法律，即修正前刑法之相關規定及罰金罰鍰提高標準
    條例第1 條前段等規定，予以論處。
  (2)至於被告於附表編號１、２行為後，臺灣地區與大陸地區人
    民關係條例第79條固於92年10月29日修正，修正前第1 項規
    定為：「違反第15條第1 款規定者，處5 年以下有期徒刑、
    拘役或科或併科新臺幣50萬元以下罰金」，修正後第1 項提
    高法定刑為「1 年以上7 年以下有期徒刑，得併科新臺幣1
    百萬元以下罰金」。惟按連續犯實施中如法律有變更，其一
    部觸犯舊法，一部涉及新法時，應依最後行為時之新法處斷
    ，並無行為後法律變更須比較新舊法適用之問題，最高法院
    著有93年度臺非字第273 號刑事判決要旨可資參照，附此說
    明。
  (二)按大陸地區人民非經主管機關許可，不得進入臺灣地區，臺
    灣地區與大陸地區人民關係條例第10條第1 項定有明文。又
    按臺灣地區與大陸地區人民關係條例第79條第1 項處罰違反
    同條例第15條第1 款所定使大陸地區人民非法進入臺灣地區
    之罪，凡非經合法手續進入者皆包含之，使大陸地區人民以
    假結婚真入境之脫法方式，進入臺灣地區，即該當本罪，參
    諸最高法院92年度臺上字第40號刑事判決要旨自明。查本案
    被告為使大陸地區女子陳瑛達、史滿紅、王蘇兒、趙玉燕進
    入臺灣地區，於附表所示時、地，在大陸地區與陳進安、陳
    金石、自己及黃銘宗辦理無結婚真意之公證程序後，復持結
    婚公證書，分別使戶政事務所在職務上所掌之戶籍登記簿上
    為不實之結婚登記、使轄區警員在保證書為不實之記載及對
    保，再持該等登載不實之戶籍謄本及保證書，向移民署申請
    大陸地區人民進入臺灣地區旅行證而行使之，藉以規避我國
    政府對於大陸地區人民進入臺灣地區之管制措施，足以生損
    害於戶政機關對於戶政管理之正確性及警察機關對於大陸地
    區人民在臺生活之管理。基此，揆諸前揭最高法院判決見解
    ，被告如附表所為4 次犯行，均該當臺灣地區與大陸地區人
    民關係條例第79條第1 項所定非法使大陸人民進入臺灣地區
    之犯罪構成要件。
  (三)故核被告如附表編號１、２、３所為，係犯臺灣地區與大陸
    地區人民關係條例第79條第1 項非法使大陸地區人民進入臺
    灣地區罪、刑法第216 條、第214 條行使使公務員登載不實
    文書罪；被告如附表編號４所為，則犯臺灣地區與大陸地區
    人民關係條例第79條第1 項、第4 項非法使大陸地區人民進
    入臺灣地區未遂罪，另犯刑法第216 條、第214 條行使使公
    務員登載不實文書罪。被告4 次使公務員登載不實戶籍登記
    簿、保證書之低度行為為行使該等文書之高度行為所吸收，
    均不另論罪。又被告所為附表所示4 次犯行，時間緊接，犯
    罪構成要件相同，應論依修正前刑法第56條規定，應分別論
    以行使使公務員登載不實罪、使大陸地區人民非法進入臺灣
    地區既遂罪之連續犯，並均加重其刑。被告所為連續行使使
    公務員登載不實公文書之犯行，目的均係為遂行連續使大陸
    地區人民非法進入臺灣地區既遂之犯行，故被告此2 部分犯
    行間，有方法、目的之牽連關係，應依修正前刑法第55條後
    段規定，論以牽連犯，從較重之臺灣地區與大陸地區人民關
    係條例第79條第1 項非法使大陸地區人民入境臺灣地區罪處
    斷。
  (四)爰審酌：(1)被告使大陸地區女子非法進入臺灣地區，對於我
    國移民署、戶政機關及警察機關對於大陸地區人民在臺灣地
    區之管理，損害非輕；(2)惟念被告於本院訊問時，尚能坦承
    犯罪，表示後悔，犯罪後態度尚可，其前無犯罪紀錄，此有
    臺灣高等法院被告前案紀錄表在卷可參（見本院卷第33頁）
    ，素行良好等一切情狀，爰量處有期徒刑1 年2 月，以示懲
    儆。
  (五)再查中華民國96年罪犯減刑條例於95年7 月4 日公布，於96
    年7 月16日施行。按犯罪在中華民國96年4 月24日以前者，
    除中華民國96年罪犯減刑條例另有規定外，依下列規定減刑
    ：……有期徒刑、拘役或罰金，減其刑期或金額2 分之1 ；
    又依本條例應減刑之罪，未經判決確定者，於裁判時，減其
    宣告刑，並應於判決主文同時諭知其宣告刑及減得之刑，中
    華民國96年罪犯減刑條例第2 條第1 項第3 款、第7 條第1
    項、第2 項分別定有明文。查被告係於92年3 月間至93年4
    月間犯連續犯使大陸地區人民非法進入臺灣地區之犯行，迄
    未判決確定，爰依上開條例規定，就被告本件所犯之罪，併
    予宣告減為有期徒刑7 月。
據上論斷，應依刑事訴訟法第273 條之1 第1 項、第299 條第1
項前段，臺灣地區與大陸地區人民關係條例第79條第1 項、第4
項，94年2 月2 日修正後刑法第2 條第1 項前段、第11條前段、
第25條第1 項，94年2 月2 日修正前刑法第56條、第216 條、第
214 條、第55條，刑法施行法第1 條之1 ，中華民國96年罪犯減
刑條例第2 條第1 項第3 款、第7 條第1 項、第2 項，判決如主
文。
本案經檢察官簡逸薇到庭執行職務。
中    華    民    國    98    年    6     月    25    日
                  刑事第六庭  法  官  林晏如
上正本與原本無異。
如不服本判決，應於判決送達後10日內，向本院提出上訴狀。
                              書記官  楊盈茹
中    華    民    國    98    年    6     月    30    日
附錄本案論罪科刑法條全文：
臺灣地區與大陸地區人民關係條例第15條
下列行為不得為之：
一、使大陸地區人民非法進入臺灣地區。
二、明知臺灣地區人民未經許可，而招攬使之進入大陸地區。
三、使大陸地區人民在臺灣地區從事未經許可或與許可目的不符
    之活動。
四、僱用或留用大陸地區人民在臺灣地區從事未經許可或與許可
    範圍不符之工作。
五、居間介紹他人為前款之行為。
臺灣地區與大陸地區人民關係條例第79條
違反第15條第1 款規定者，處1 年以上7 年以下有期徒刑，得併
科新臺幣1 百萬元以下罰金。
意圖營利而犯前項之罪者，處3 年以上10年以下有期徒刑，得併
科新臺幣5 百萬元以下罰金。
前2 項之首謀者，處5年以上有期徒刑，得併科新臺幣1 千萬元
以下罰金。
前3 項之未遂犯罰之。
中華民國船舶、航空器或其他運輸工具所有人、營運人或船長、
機長、其他運輸工具駕駛人違反第15條第1 款規定者，主管機關
得處該中華民國船舶、航空器或其他運輸工具一定期間之停航，
或廢止其有關證照，並得停止或廢止該船長、機長或駕駛人之職
業證照或資格。
中華民國船舶、航空器或其他運輸工具所有人，有第1 項至第4
項之行為或因其故意、重大過失致使第三人以其船舶、航空器或
其他運輸工具從事第1 項至第4 項之行為，且該行為係以運送大
陸地區人民非法進入臺灣地區為主要目的者，主管機關得沒入該
船舶、航空器或其他運輸工具。所有人明知該船舶、航空器或其
他運輸工具得沒入，為規避沒入之裁處而取得所有權者，亦同。
前項情形，如該船舶、航空器或其他運輸工具無相關主管機關得
予沒入時，得由查獲機關沒入之。
中華民國刑法第214條
明知為不實之事項，而使公務員登載於職務上所掌之公文書，足
以生損害於公眾或他人者，處3 年以下有期徒刑、拘役或5 百元
以下罰金。
中華民國刑法第216條
行使第 210 條至第 215 條之文書者，依偽造、變造文書或登載
不實事項或使登載不實事項之規定處斷。
94年2月2日修正後中華民國刑法第25條
中華民國刑法第25條
已著手於犯罪行為之實行而不遂者，為未遂犯。
未遂犯之處罰，以有特別規定者為限，並得按既遂犯之刑減輕之
。
附表：
  ┌──┬────┬────┬──────┬──────┬──────┬────────┬──────┬──────┬───────┐
  │編號│大陸地區│臺灣地區│ 假結婚時間 │ 結婚登記之 │  戶政機關  │使登載不實保證書│ 保證書日期 │ 申請旅行證 │ 入境臺灣地區 │
  │    │  女子  │  男子  │  、地點    │  戶政機關  │  登記日期  │   之警察機關   │            │    日期    │     日期     │
  ├──┼────┼────┼──────┼──────┼──────┼────────┼──────┼──────┼───────┤
  │ １ │ 陳瑛達 │ 陳進安 │92年1 月28日│桃園縣蘆竹鄉│92年3月21日 │桃園縣警察局大園│92年3 月21日│92年4月4日  │92年5月16日   │
  │    │        │        │浙江省舟山市│戶政事務所  │            │分局蘆竹分駐所  │            │            │              │
  ├──┼────┼────┼──────┼──────┼──────┼────────┼──────┼──────┼───────┤
  │ ２ │ 史滿紅 │ 陳金石 │92年1 月24日│臺北市士林區│92年3月25日 │臺北市政府警察局│未記載      │93年1月6日  │93年1月27日   │
  │    │        │        │浙江省舟山市│戶政事務所  │            │士林分局後港派出│            │            │              │
  │    │        │        │            │            │            │所              │            │            │              │
  ├──┼────┼────┼──────┼──────┼──────┼────────┼──────┼──────┼───────┤
  │ ３ │ 王蘇兒 │ 甲○○ │92年10月15日│臺北市士林區│92年11月25日│臺北市政府警察持│92年11月26日│92年11月27日│93年4月21日   │
  │    │        │        │浙江省舟山市│戶政事務所  │            │士林分局後港派出│            │            │              │
  │    │        │        │            │            │            │所              │            │            │              │
  ├──┼────┼────┼──────┼──────┼──────┼────────┼──────┼──────┼───────┤
  │ ４ │ 趙玉燕 │ 黃銘宗 │92年10月1 日│宜蘭縣壯圍鄉│92年11月20日│臺北市政府警察局│92年11月20日│92年11月27日│移民署駁回申請│
  │    │        │        │浙江省舟山市│戶政事務所  │            │中山分局圓山派出│            │            │              │
  │    │        │        │            │            │            │所              │            │            │              │
  └──┴────┴────┴──────┴──────┴──────┴────────┴──────┴──────┴───────┘


司法院資訊處製作；財團法人民間司法改革基金會備份。
